【裁判字號】    99,訴,1259
【裁判日期】    991015
【裁判案由】    返還履約擔保金等
【裁判全文】
臺灣板橋地方法院民事判決              99年度訴字第1259號
原      告  甲○○
訴訟代理人  郭錦茂律師
被      告  源士林實業有限公司
法定代理人  乙○○
上列當事人間請求返還履約擔保金等事件，經本院於民國99年9
月24日言詞辯論終結，判決如下：
    主  文
被告應返還原告新台幣壹拾萬元及自民國99年5月26日起至清償
日止按年息百分之五計算之利息。
被告應返還原告所簽發面額新台幣伍拾萬元之本票乙紙。
訴訟費用由被告負擔。
本判決第一、二項於原告以新台幣貳拾萬元供擔保後，得為假執
行。如被告以新台幣陸拾萬元預供擔保，免為假執行。
    事實及理由
一、原告主張：
  １原告於民國98年12月31日與被告簽訂加盟契約，營業地點在
    台北市松山區○○○路○段123巷6弄2號，加盟店名稱為源士
    林粥品店南京東店，於99年1月10日生效，並交付加盟金新
    台幣（下同）6萬元及履約擔保金10萬元，原告並簽發面額
    50萬元本票予被告收執作為擔保。惟加盟後，原告鑒於無法
    照顧幼兒，每日工作時間長達12小時，身體健康不勝負荷，
    且營業虧損，原告尚需借錢彌補，原告乃於99年2月26日提
    出書面終止契約，並與被告達成終止契約之協議。被告要求
    原告給予幾天時間找尋接替經營者，原告要求被告在協議書
    上載明找人接替需多久時間，被告稱依合約規定，原告問依
    合約規定需要幾天，被告稱要88天，原告稱合約並無如此規
    定，未表同意，但因不諳法律，恐有違約，乃繼續經營，惟
    兩造間之合約已於99年2月26日協議終止，原告自99 年2月
    26日起至99年5月4日止，僅係應被告要求代管該店至被告找
    人接手，嗣原告實在無力支撐，請教懂法律之人，才知道契
    約並未約定原告要做到88天，被告之要求與契約不符，原告
    乃於同年99年5月4日寄發存證信函終止該期間之代管契約，
    於99年5月12日及13日口頭催促被告辦理盤點點交，於5月16
    、17日正式完成盤點點交。
  ２依加盟契約書第31條之1第1項約定：「乙方於簽約日起88日
    內，因經營不適，得於88日前書面提出終止本契約，如該期
    間內無第30條所載之重大違約情事者，甲方同意終止契約且
    不扣罰違約金，但加盟金不退還，但本條款不適用於複數店
    或續約店」。查原告業於簽約日起88日前提出書面終止契約
    書，雙方於99年2月26日合意終止，原告並無第30條所載之
    違約情事，且非複數店或續約店。然原告屢次請求被告返還
    履約擔保金10萬元及原告所簽發面額50萬元之本票乙紙，被
    告均不予置理，為此提起本件訴訟。
  ３並聲明：如主文第一、二項所示。願供擔保請准宣告假執行
    。
二、被告則以：
    原告雖於簽約日起88日內，即99年2月26日提出書面請求終
    止契約，但該終止契約合法生效日仍為99年5月25日（即應
    自99年2月26日起算88日），原告應經營至99年5月25日。故
    原告於99年5月4日以存證信函催告被告返還履約擔保金及終
    止契約，為無理由。該契約終止條款之設置目的，乃使加盟
    之原告於合作期間發生不順暢時，可由原告單方啟動退場機
    制，原告於簽約88日內隨時可啟動，但於啟動終止契約之退
    場機制後，仍須給被告88日之準備期間，以平和移交設備繼
    續營運，雙方平等互惠，以使雙方之損害降至最低。原告錯
    誤解讀契約內容，不足採信。原告於99年2月26日簽立終止
    契約書時，已清楚知道簽立該協議後，其經營權及設備於88
    日後須返還被告，且尚須繼續經營88日，不然會有違約責任
    ，因此原告於後續之三至五月皆依規定訂貨結帳，且於四月
    起招募新進人員謝緯豪為正值人員，種種證據顯示原告清楚
    了解該條款之用意，其控訴被告遲遲未辦理交接點收設備與
    事實不符。兩造所立協議書有提到原告應「屆時」協助被告
    完成店舖、設備移交，所謂「屆時」即係指到99年5月25日
    辦理移交，原告在99年5月12日、13日即無故歇業，係屬重
    大違約事由，被告已在99年5月14日發存證信函給原告終止
    契約，所以在99年5月17日辦理折價券的點交，於99年5月15
    日交接設備。本件係原告違約，被告未違約，被告即無返還
    履約擔保金及本票之義務等語置辯。並聲明：原告之訴及其
    假執行之聲請均駁回。如受不利之判決，願供擔保，請准宣
    告免為假執行。
三、兩造不爭之事實：
  １原告於民國98年12月31日與被告簽訂加盟契約，營業地點在
    台北市松山區○○○路○段123巷6弄2號，加盟店名稱為源士
    林粥品店南京東店，於99年1月10日生效，並交付加盟金6萬
    元及履約擔保金10萬元，原告並簽發面額50萬元本票予被告
    收執作為擔保。
  ２原告於99年2月26日提出書面終止契約，雙方於同日立有協
    議書。
  ３原告自99年2月26日後，仍繼續經營至5月12日。兩造在99年
    5月17日完成點交。
  ４原告於同年99年5月4日寄發存證信函終止加盟契約，被告亦
    於99年5月14日發函給原告終止加盟契約。
四、原告依據兩造加盟契約第31條之1第1項約定，主張兩造已於
    99年2月26日合意終止加盟合約，請求被告返還履約擔保金
    10萬元及原告所簽發面額50萬元之本票乙紙等情；被告則以
    ：原告雖於簽約日起88日內，即99年2月26日提出書面請求
    終止契約，但該終止契約合法生效日仍為99年5月25日，原
    告應經營至99年5月25日，然原告在99年5月12日、13日即無
    故歇業，係屬重大違約事由，被告已在99年5月14日發存證
    信函給原告終止契約，本件係原告違約，被告未違約，被告
    即無返還履約擔保金及本票之義務等語置辯。經查，兩造合
    約第31條之1第1項約定：「乙方於簽約日起88日內，因經營
    不適，得於88日前書面提出終止本契約，如該期間內無第30
    條所載之重大違約情事者，甲方同意終止契約且不扣罰違約
    金，但加盟金不退還，但本條款不適用於複數店或續約店」
    ，可知原告在簽約後88日內得以書面為終止之意思表示，如
    原告無合約第30條重大違約情事，被告應同意終止。查兩造
    於98年12月31日簽約，原告於99年2月26日以書面為終止加
    盟契約之意思表示，被告亦於同日立具協議書，該協議書記
    載「源士林實業有限公司（以下稱甲方）甲○○（以下稱乙
    方）乙方與甲方簽訂源士林粥品加盟合約，營業地點為台北
    市○○○路○段123巷6弄2號，，茲因乙方個人因素無法繼續
    經營該店，故於99年2月26日向甲方提出無法繼續經營並依
    約終止加盟契約等語。雙方協議條件如下：壹、乙方屆時須
    協助甲方完成店鋪設備移交。貳、本協議如有違反須賠償一
    方伍萬元新台幣。如乙方有不履行全部或部分責任，致甲方
    向法院起訴為訴訟上行為時，雙方當事人合意以臺灣士林地
    方法院為第一審管轄法院」，從「乙方屆時須協助甲方完成
    店鋪設備移交」之文字，可見被告有同意終止，被告雖辯稱
    ：原告雖於簽約日起88日內，即99年2月26日提出書面請求
    終止契約，但該終止契約合法生效日仍為99年5月25日，原
    告應經營至99年5月25日云云，惟遍查本件契約全文，並無
    約定原告自提出終止之意思表示起仍要再經營88日之文字，
    且依常情，原告係因無法繼續經營，才自簽約日起88日提出
    終止之意思表示，既然已經無法繼續經營，被告稱原告仍要
    再繼續經營88日，豈非強人所難，自不合理。又倘若兩造有
    此約定，為何未在協議書上表明接交日期為99年5月25日，
    卻僅載「屆時」一詞，應係原告同意給予被告數日之時間，
    以供被告找尋接替經營者，故未明確記載接交之時間。故從
    契約及協議書之內容，均看不出被告所稱「原告應自提出終
    止之意思表示起再經營88日之約定」，是兩造之合約，應於
    99年2月26日合意終止，被告應將履約擔保金10萬元及原告
    所簽發面額50萬元之本票乙紙返還之。被告復辯稱：原告在
    99年5月12日、13日即無故歇業，係屬重大違約事由，被告
    已在99年5月14日發存證信函給原告終止契約，本件係原告
    違約，被告未違約，被告即無返還履約擔保金及本票之義務
    云云。查原告於99年2月26日兩造合意終止後，因原告同意
    給予被告數日之時間，以供被告找尋接替經營者，故有繼續
    經營之情形，然被告應積極找尋接替人選，否則原告本因無
    法繼續經營始提出終止合約之請求，自不能要求原告等待太
    長之時間，然被告至99年5月12、13日尚未與原告完成接交
    ，顯然已逾相當之時日，原告因無法繼續經營而停業，自不
    能謂原告有重大違約事由，且原告之情形亦不符合兩造合約
    第30條所定違約事由，是被告以原告有重大違約事由拒絕返
    還履約保證金及本票，洵屬無據。
五、末查，原告已於99年5月4日發函催告被告返還履約保證金及
    本票，被告亦不否認於99年5月5日收到該存證信函，綜上，
    原告請求被告返還10萬元及自民國99年5月26日起至清償日
    止按年息百分之五計算之利息，暨被告應返還原告所簽發面
    額50萬元之本票乙紙，均有理由，應予准許。兩造陳明願供
    擔保請為宣告假執行或免為假執行，經核均與規定相符，爰
    分別酌定相當之擔保金額予以宣告。
六、結論：原告之訴為有理由，依民事訴訟法第78條、第390條
    第2項、第392條，判決如主文。
中    華    民    國    99    年    10    月    15    日
                  民事第三庭    法  官  陳映如
以上正本係照原本作成
如對本判決上訴，須於判決送達後20日內向本院提出上訴狀。如
委任律師提起上訴者，應一併繳納上訴審裁判費。
中    華    民    國    99    年    10    月    15    日
                                書記官  林勁丞

司法院資訊處製作；財團法人民間司法改革基金會備份。
